ACORDAO-COMPLETO-2380623

ACÓRDÃO 2527/2019 ATA 40/2019 - PLENÁRIO

VISTOS, relatados e discutidos estes autos de representação, com pedido de cautelar suspensiva, formulada pelo Exmo. Sr. Deputado Estadual da Bahia Nilton Silva Bastos Júnior, nos termos do art. 237, III, do RITCU, sobre os indícios de irregularidade no Chamamento Público do Ministério do Meio Ambiente publicado sem a identificação do número do edital convocatório para o financiamento de projetos a serem apresentados por municípios ou consórcios públicos intermunicipais em prol da melhoria do processo de gestão de resíduos sólidos;
	ACORDAM os Ministros do Tribunal de Contas da União, reunidos em Sessão do Plenário, ante as razões expostas pelo Relator, em:
	9.1. conhecer da presente representação, por atender aos requisitos legais e regimentais de admissibilidade;
	9.2. referendar a cautelar suspensiva concedida pelo Despacho acostado à Peça 6, com todas as demais decisões ali proferidas, nos termos do art. 276 do RITCU; e
	9.3. determinar que, com a devida urgência, a unidade técnica dê prosseguimento ao presente feito.

Referendo de medida cautelar concedida em processo de representação sobre indícios de irregularidade em chamamento público para o financiamento de projetos a serem apresentados por municípios ou consórcios públicos intermunicipais em prol da melhoria do processo de gestão de resíduos sólidos.

Ministério do Meio Ambiente (vinculador).

3. Representante: Deputado Estadual da Bahia Nilton Silva Bastos Júnior (Cadastro Funcional 00.092.691-3).

13.1. Ministros presentes: José Mucio Monteiro (Presidente), Benjamin Zymler e Ana Arraes.
13.2. Ministros-Substitutos convocados: Augusto Sherman Cavalcanti, Marcos Bemquerer Costa, André Luís de Carvalho (Relator) e Weder de Oliveira.

ACORDAO-COMPLETO-2383673

Acórdão 2620/2019 - Plenário

ANDRÉ DE CARVALHO

Trata-se de representação, com pedido de cautelar suspensiva, formulada pelo Exmo. Sr. Deputado Estadual da Bahia Nilton Silva Bastos Júnior, nos termos do art. 237, III, do RITCU, sobre os indícios de irregularidade no Chamamento Público do Ministério do Meio Ambiente publicado sem a identificação do número do edital convocatório para o financiamento de projetos a serem apresentados por municípios ou consórcios públicos intermunicipais em prol da melhoria do processo de gestão de resíduos sólidos.
2.	Após a análise inicial do feito, o auditor federal lançou seu parecer à Peça 3, com a anuência dos dirigentes da unidade técnica (Peças 4 e 5) , e, assim, concedi a referida cautelar suspensiva por meio do Despacho acostado à Peça 6 nos seguintes termos:
	"Trata-se de representação, com pedido de cautelar suspensiva, formulada pelo Exmo. Sr. Deputado Estadual da Bahia Nilton Silva Bastos Júnior, nos termos do art. 237, III, do RITCU, sobre os indícios de irregularidade no Chamamento Público do Ministério do Meio Ambiente publicado sem a identificação do número do edital convocatório para o financiamento de projetos a serem apresentados por municípios ou consórcios públicos intermunicipais em prol da melhoria do processo de gestão de resíduos sólidos.
2.	Após análise inicial do feito, o auditor federal lançou seu parecer à Peça 3, com a anuência dos dirigentes da unidade técnica (Peças 4 e 5) , nos seguintes termos:
	" (...) Promover a seleção de propostas que receberão recursos financeiros que tenham como objetivo melhorar a gestão de resíduos sólidos. 

	Representante
	Cadastro funcional

	Nilton Silva bastos Júnior 
	00.092.691-3

	Há pedido de Sustentação Oral?
	Procuração 

	Não
	Não há

	Modalidade
	Número do Edital
	Tipo

	Não se aplica (Chamamento Público) 
	2019
	Não se aplica

	Vigência
	Valor Estimado

	Não se aplica
	R$ 30.000.000,00

	Fase do Certame

	O recebimento de propostas para o chamamento público encontra-se finalizado. O prazo de encaminhamento das propostas encerrou-se em 30/9/2019 (peça 1, p.33) .

	B. Alegações do Representante 

	O representante alega, em suma, que (peça 1) :
	a) o Ministério do Meio Ambiente, em parceria do Fundo de Defesa de Direitos Difusos, do Ministério da Justiça e Segurança Pública, lançou o "Edital 2019 - Gestão de Resíduos Sólidos Urbanos" com o objetivo de selecionar projetos apresentados por municípios, consórcios intermunicipais e/ou Distrito Federal que buscassem a melhoria da gestão de resíduos sólidos em suas cidades e foi fixada a data limite para o envio das propostas em 30/9/2019;
	b) o "Edital 2019 - Gestão de Resíduos Sólidos" havia sido retificado e republicado no dia 9/9/2019, contudo manteve o prazo de envio das propostas até 30/09/2019;
	c) o Ministério de Meio Ambiente realizou, nas datas de 13 e 20 de setembro de 2019, dois eventos de capacitação sobre os termos do edital;
d) o edital não veiculou em seu preâmbulo qualquer número ou protocolo que possibilite a identificação do instrumento convocatório, impossibilitando a fácil localização e a ampla publicidade do mesmo;
e)  não houve publicação "Edital 2019 - Gestão de Resíduos Sólidos" no Diário Oficial da União;
f) não há previsão no edital de procedimento para "impugnação administrativa". O instrumento convocatório somente informa telefone fixo e correio eletrônico para esclarecimentos quanto à seleção de propostas;
g) o Ministério do Meio Ambiente promoveu, nos dias 13 e 20 de setembro de 2019, cursos de capacitações para transmitir aos proponentes o procedimento para formatação e elaboração dos projetos e que os prazos entre as capacitações e a data limite para envio das propostas são de 17 e 10 dias, respectivamente. Isso impossibilitaria a efetividade na elaboração das propostas e descumpriria o prazo mínimo estampado no parágrafo 1°, art. 8°, da Portaria Interministerial n. 424/2016 e art. 21, II, da Lei federal 8.666/93; e
h) no edital do chamamento não foi observado o art. 45 da Lei federal 12.305/2010 - Política Nacional de Resíduos Sólidos que determina que consórcios públicos constituídos, nos termos da Lei 11.107/2005, com o objetivo de viabilizar a descentralização e a prestação de serviços públicos que envolvam resíduos sólidos, têm prioridade na obtenção dos incentivos instituídos pelo Governo Federal.
Diante do exposto, o representante solicitou medida cautelar para suspender o "Edital 2019 - Gestão de Resíduos Sólidos" lançado pelo Ministério do Meio Ambiente até final decisão desta representação. 
As supostas irregularidades trazidas, com destaque para a ausência de publicação do edital no Diário Oficial da União, a inexistência de procedimento impugnativo administrativo e o descumprimento do art. 45 da Lei Federal 12.305/2010 (Política Nacional de Resíduos Sólidos) caracterizariam o fumus boni juris.
O periculum in mora estaria caraterizado pelo prazo final para encaminhamento das propostas que se esgotaria no dia 30/9/2019.
Por fim, afirmou que não haverá prejuízo ao MMA com a suspensão do edital, visto que, caso os pedidos sejam dados como procedentes, melhorariam a lisura do procedimento. Solicitou, quando da decisão de mérito, a decretação de nulidade do "Edital 2019-Gestão de Resíduos Sólidos" e subsidiariamente a retificação do Edital diante das supostas irregularidades.

	C. Exame de Admissibilidade

	Legitimidade do Autor

	O representante possui legitimidade para representar ao Tribunal?
 (Fundamento: Inciso III do art. 237 do Regimento Interno/TCU) 
	Sim

	Redação em Linguagem Compreensível

	A representação está redigida em linguagem clara e objetiva, contém nome legível, qualificação e endereço do representante?
 (Fundamento: art. 235 do Regimento Interno/TCU) 
	Sim

	Indício Concernente à Irregularidade ou Ilegalidade

	A representação encontra-se acompanhada do indício concernente à irregularidade ou ilegalidade apontada pelo autor?
 (Fundamento: art. 235 do Regimento Interno/TCU) 
	Sim

	Competência do TCU

	A representação trata de matéria de competência do TCU?
 (Fundamento: art. 235 do Regimento Interno/TCU) 
	Sim

	Interesse Público

	Os argumentos do autor indicam a possibilidade de existência de interesse público, caso restem comprovadas as supostas irregularidades apontadas na peça inicial.
 (Fundamento: art. 103, § 1º, da Resolução - TCU 259/2014) 
	Sim

	Análise quanto ao interesse público: Confirmadas as alegações do representante, há potencial descumprimento de norma legal.

	Conclusão quanto ao Exame de Admissibilidade

	Presentes todos os requisitos de admissibilidade constantes no art.237 do Regimento Interno/TCU, e no art. 103, § 1º, da Resolução - TCU 259/2014, a representação deve ser conhecida.

	D. Medida Cautelar - Avaliação dos Pressupostos

	Perigo da Demora

	Há decisão judicial ou administrativa, sem especificação de prazo, para suspender o andamento do processo licitatório ou a contratação?
	Não há informação

	No caso de contratação normal:
	O contrato decorrente do certame já foi assinado?
	Não se aplica

	No caso de Registro de Preços:
	A ata de registro de preços decorrente do certame já foi assinada?
	Não se aplica

		O contrato decorrente da ata de registro de preços (que, porventura, seja objeto da representação/denúncia) já foi assinado?
	Não se aplica

		A ata de registro de preços decorrente do certame ainda possui saldo que permita novas contratações pelo órgão gerenciador ou por eventuais adesões?
	Não se aplica

	Análise:

	Está configurado o pressuposto do perigo da demora, pois o prazo para conclusão da fase de recebimento das propostas já está encerrado (30/9/2019) . A próxima etapa já é a de seleção das propostas.

	Perigo da Demora Reverso

	O serviço/bem é essencial ao funcionamento das atividades do órgão/entidade?
	Não

	O órgão ou entidade está coberto contratualmente pelo serviço com razoável vigência (há a possibilidade de voltar a fase ou refazer o certame, a depender da consequência da concessão de cautelar no caso concreto) ou admite prorrogação excepcional?
	Não se aplica

	Caso haja a possibilidade de manutenção do contrato com a atual prestadora dos serviços, as condições dessa contratação seriam melhores (menor preço e atendimento satisfatório) que o que se está em vias de contratar?
	Não se aplica

	Análise:

	Em análise sumária, afasta-se o pressuposto do perigo da demora reverso uma vez que não há informações na representação que demonstrem que a suspensão do edital de chamamento público pode provocar prejuízo à administração pública.

	Plausibilidade Jurídica

	O órgão/entidade está sujeito aos normativos supostamente infringidos?
	Sim

	Há plausibilidade nas alegações do representante?
	Sim

	Há indício de sobrepreço ou superfaturamento?
	Não se aplica

	Há grave risco de lesão ao erário, inexecução ou execução insatisfatória do objeto?
	Não há informação

	Análise quanto à plausibilidade jurídica e quanto à necessidade de adoção de medida cautelar:

	Observa-se, do teor da representação acima resumido, que as supostas irregularidades apontadas gravitam em torno dos seguintes temas: ausência de numeração do edital, ausência de publicação do edital no Diário Oficial da União (DOU) , inexistência de procedimento impugnativo administrativo, descumprimento do prazo previsto no art. 8º da Portaria Interministerial 424/2016 e o descumprimento do art. 45 da Lei 12.305/2010 (Política Nacional de Resíduos Sólidos) .
Sobre essas matérias, consigna-se, inicialmente, em face dos elementos existentes nos autos, que não se veem, a priori, irregularidades em relação à falta de numeração do edital, à não publicação do edital no Diário Oficial da União e à falta de procedimento de impugnação administrativa, pois não há previsão na Portaria Interministerial 424/2016, que regulamenta o chamamento Público, para estes procedimentos.  
Em relação à publicação no Diário Oficial, segundo § 1º do art. 8º da Portaria Interministerial 424/2016, a publicação do edital deve ser realizada na primeira página do sítio oficial do órgão ou entidade concedente, bem como no Portal dos Convênios:
§ 1º Deverá ser dada publicidade ao chamamento público, pelo prazo mínimo de 15 (quinze) dias, especialmente por intermédio da divulgação na primeira página do sítio oficial do órgão ou entidade concedente, bem como no Portal dos Convênios.
Além disso, o item 11 do edital de chamamento (peça 1, p.37) prevê a publicação no DOU da seleção das propostas e a Portaria determina em seu artigo 32 que a eficácia dos instrumentos de repasse fica condicionada à publicação do respectivo extrato no Diário Oficial da União, ou seja, só é necessária a publicação em fases posteriores. 
Entretanto, por tratar-se se análise sumária, entende-se que o MMA deve ser chamado a expor suas razões para a ausência dos elementos acima apontados pelo representante.
Com relação ao descumprimento do prazo previsto no art. 8º da Portaria Interministerial 424/2016 também se constata que a argumentação da representante, a priori, não deve prosperar, pois apenas foram realizados cursos de capacitação para ajudar no envio das propostas, tendo sido obedecido o prazo estabelecido na norma mencionada. O MMA apenas ofereceu ações para auxiliar os participantes, e estas não têm caráter obrigatório, sendo meramente informativas e orientadoras (peça 1, p. 44) .
O edital foi retificado e republicado no dia 9/9/2019 (peça 1, p.45) , ou seja, 21 dias antes do prazo para envio das propostas, cumprindo a exigência de 15 dias prevista na portaria interministerial. 
Novamente, apesar da análise realizada, entende-se que o MMA deve apresentar as razões para o suposto descumprimento de prazo apontado pelo representante.
Por outro lado, em relação ao descumprimento da Lei 12.305/2010 entende-se, em sede de análise sumária, que o edital não trouxe qualquer previsão para dar prioridade na obtenção dos incentivos aos consórcios públicos desatendendo o previsto no art. 45 da referida lei, in verbis:
Art. 45.  Os consórcios públicos constituídos, nos termos da Lei nº  11.107, de 2005, com o objetivo de viabilizar a descentralização e a prestação de serviços públicos que envolvam resíduos sólidos, têm prioridade na obtenção dos incentivos instituídos pelo Governo Federal. 
A Portaria Interministerial 424/2016 também traz a previsão em seu artigo 11 que deve ser dada preferência às transferências voluntárias para Estados, Distrito Federal e Municípios cujas ações sejam desenvolvidas por intermédio de consórcios públicos constituídos segundo o disposto na Lei 11.107, de 2005.
Do exposto, avalia-se configurado o pressuposto da plausibilidade jurídica em face dos indícios de descumprimento do art. 45 da Lei 12.305/2010.
Dessa forma, propõe-se conhecer da presente representação para que seja suspenso cautelarmente o "Edital 2019 - Gestão de Resíduos Sólidos", bem como realizar oitiva do Ministério do Meio Ambiente para que se manifeste acerca das supostas irregularidades apontadas pelo representante.

	E. Impacto dos Encaminhamentos Propostos

	Haverá impacto relevante na entidade e/ou na sociedade, decorrente dos encaminhamentos propostos?
	Não

	F. Pedido de Ingresso aos Autos e de Sustentação Oral

	Há pedido de ingresso aos autos?
	Não

	Análise:

	Não se aplica

	Há pedido de sustentação oral?
	Não

	G. Processos Conexos e Apensos

	Há processos conexos noticiando possíveis irregularidades na contratação ora em análise?
	Não

	Há processos apensos?
	Não

	H. Proposta de Encaminhamento

Em virtude do exposto, propõe-se:
1.1. conhecer da representação, satisfeitos os requisitos de admissibilidade constantes do art. 237, do Regimento Interno deste Tribunal, e no art. 103, § 1º, da Resolução - TCU 259/2014;
1.2. determinar ao Ministério do Meio Ambiente (MMA) , nos termos do art. 276, caput, do Regimento Interno do TCU, que, cautelarmente, suspenda o "Edital 2019 - Gestão de Resíduos Sólidos", até que o Tribunal delibere sobre o mérito da matéria ora em apreço, alertando-o quanto à possibilidade de o TCU vir a determinar a adoção de providências com vistas à anulação do certame e dos atos subsequentes.
1.3. realizar a oitiva do Ministério do Meio Ambiente (MMA) , com amparo no art. 276, § 3º, c/c art. 250, inciso V, todos do Regimento Interno do TCU, para que, no prazo de quinze dias, se pronuncie quanto às seguintes questões relacionadas ao "Edital 2019 - Gestão de Resíduos Sólidos":
ausência de número ou protocolo que possibilite a identificação do instrumento convocatório do edital; 
ausência de publicação do edital no Diário Oficial da União;
inexistência de previsão no edital de procedimento impugnativo administrativo;
descumprimento do prazo previsto no art. 8º da Portaria Interministerial 424/2016; e
descumprimento do art. 45 da Lei 12.305/2010 (Política Nacional de Resíduos Sólidos) . 
22.4.	encaminhar cópia da presente instrução e da peça 1 desta representação ao Ministério do Meio Ambiente (MMA) , de maneira a embasar as respostas à oitiva."
3.	Incorporo o parecer da unidade técnica a estas razões de decidir e, assim, decido:
3.1.	conhecer da presente representação, nos termos do art. 237, III, do RITCU, por atender aos requisitos legais e regimentais de admissibilidade;
3.2.	determinar, nos termos do art. 276 do RITCU, que, cautelarmente, o Ministério do Meio Ambiente suspenda o prosseguimento do Chamamento Público pelo Edital 2019 - Gestão de Resíduos Sólidos destinado ao financiamento de projetos a serem apresentados por municípios ou consórcios públicos intermunicipais em prol da melhoria do processo de gestão de resíduos sólidos;
3.3.	determinar que, nos termos do art. 276, § 3º, do RITCU, a unidade técnica adote as seguintes medidas:
3.3.1.	promova a oitiva do Ministério do Meio Ambiente, além da eventual entidade porventura selecionada no correspondente chamamento público, para, no prazo de até 15 (quinze) dias, se manifestar sobre todas as falhas anunciadas no presente processo de representação e, especialmente, sobre as seguintes irregularidades:
3.3.1.1.	ausência de número ou protocolo destinado a possibilitar a identificação do instrumento convocatório do edital;
3.3.1.2.	ausência de publicação do edital no Diário Oficial da União;
3.3.1.3.	descumprimento do prazo previsto no art. 8º da Portaria Interministerial n.º 424, de 2016;
3.3.1.4.	descumprimento do art. 45 da Lei 12.305 (Política Nacional de Resíduos Sólidos) , de 2010; e
3.3.2.	envie a cópia do presente Despacho, com as Peças 1 e 3 desta representação, ao Ministério do Meio Ambiente, além da eventual entidade porventura selecionada no referido chamamento público, para facilitar a correspondente manifestação nos autos."
É o Relatório.

não há.

Não atuou.

REPRESENTAÇÃO. CHAMAMENTO PÚBLICO. INDÍCIOS DE IRREGULARIDADE. DEFERIMENTO DE CAUTELAR SUSPENSIVA. PRESENÇA DOS PRESSUPOSTOS PARA CONCESSÃO DA REFERIDA CAUTELAR. CONHECIMENTO. REFERENDO À SUSPENSÃO JÁ DEFERIDA PELO MINISTRO-RELATOR. PROSSEGUIMENTO DO FEITO.

REPRESENTAÇÃO (REPR)

Secretaria de Controle Externo da Agricultura e do Meio Ambiente (SecexAgroAmbiental).

Trata-se de representação, com pedido de cautelar suspensiva, formulada pelo Exmo. Sr. Deputado Estadual da Bahia Nilton Silva Bastos Júnior, nos termos do art. 237, III, do RITCU, sobre os indícios de irregularidade no Chamamento Público do Ministério do Meio Ambiente publicado sem a identificação do número do edital convocatório para o financiamento de projetos a serem apresentados por municípios ou consórcios públicos intermunicipais em prol da melhoria do processo de gestão de resíduos sólidos.
2.	O TCU deve conhecer, preliminarmente, da presente representação, por atender aos requisitos legais e regimentais de admissibilidade.
3.	Bem se vê que a fumaça do bom direito restou configurada diante dos seguintes indícios de irregularidade: (i) ausência de número ou protocolo destinado a possibilitar a identificação do instrumento convocatório do edital; (ii) ausência de publicação do edital do Chamamento Público no Diário Oficial da União, em desacordo com o art. 21, I, da Lei 8.666, de 1993; e (iii) descumprimento do art. 45 da Lei 12.305 (Política Nacional de Resíduos Sólidos) , de 2010, ante à ausência de cláusula no edital tendente a priorizar os consórcios públicos em detrimento dos municípios e do Distrito Federal na obtenção dos recursos públicos destinados às ações relacionadas com a gestão de resíduos sólidos.
4.	Já o perigo na demora teria ficado evidenciado em razão da iminência da subsequente contratação, pois o referido chamamento já estaria nas etapas finais, não tendo restado evidenciado o perigo na demora reverso nos autos.
5.	Deve ser referendada, então, a aludida cautelar suspensiva, diante da subsistência dos pressupostos para concessão dessa medida de urgência, à luz do art. 276 do RITCU.
6.	O TCU deve conhecer, portanto, da presente representação e referendar a aludida cautelar suspensiva, nos termos do art. 276, § 1º, do RITCU, dando prosseguimento ao feito.
Ante o exposto, voto pela prolação do Acórdão ora submetido a este Colegiado.
TCU, Sala das Sessões, em 16 de outubro de 2019.
Ministro-Substituto ANDRÉ LUÍS DE CARVALHO 
Relator